【裁判字號】    98,財管,76
【裁判日期】    980825
【裁判案由】    指定遺產管理人
【裁判全文】
臺灣臺南地方法院民事裁定              98年度財管字第76號
聲  請  人  甲○○
上列聲請人聲請為被繼承人乙○指定遺產管理人事件，本院裁定
如下：
    主      文
選任財政部國有財產局臺灣南區辦事處臺南分處為被繼承人乙○
之遺產管理人。
程序費用新臺幣壹仟元由被繼承人乙○之遺產負擔。
    理      由
一、按繼承開始時，繼承人之有無不明者，由親屬會議於一個月
    內選定遺產管理人，並將繼承開始及選定遺產管理人之事由
    ，向法院報明；無親屬會議或親屬會議未於前條所定期限內
    選定遺產管理人者，利害關係人或檢察官，得聲請法院選任
    遺產管理人，並由法院依民法第1178條第1項規定為公示催
    告，民法第1177條、第1178條第2項分別定有明文。
二、本件聲請意旨略以：
  (一)按民法第1177條、第1178條規定，繼承開始時，繼承人之有
    無不明者，法院應依聲請為公示催告，以搜尋繼承人。此所
    謂繼承人之有無不明，係指被繼承人之直系血親卑親屬、配
    偶、父母、兄弟姊妹及祖父母無一人出現，究竟有無繼承人
    尚在不明狀態之情形而官。因之繼承人有無不明，應從廣義
    解釋，亦即依戶籍資料之記載無可知之繼承人即屬之。非必
    在客觀上已確定絕無繼承人，始足當之。民法第1177條所謂
    繼承開始時繼承人有無不明，係指戶籍簿上無可知之法定繼
    承人或雖有之而皆為繼承之拋棄而言（最高法院85年度臺上
    字第2101號、88年臺上字第3185號判決參照）；又繼承在民
    法繼承編施行前開始者，除本施行法有特別規定外，不適用
    民法繼承編之規定。民法繼承編施行法第1條前段定有明文
    。又於臺灣在日據時期本省人間之親屬及繼承事項不適用日
    本民法第四編（親屬）第五編（繼承）之規定，而依當地之
    習慣決之（最高法院57年臺上字第3410號判例參照）。
    再依日據時期臺灣民事習貫，關於財產繼承因身分為戶長或
    家屬之不同，可分為「因戶主死亡所開始之財產繼承」或稱
    「家產繼承」，及「遺產繼承」或「私產繼承」。戶長以外
    之家屬死亡所生財產繼承即「私產繼承」，依當時習慣，其
    繼承人之順位為：1.直系卑親屬、2.配偶、3.直系尊親屬、
    4.戶主（參見臺灣民事習慣調查報告93 年5 月版，第472頁
    以下及內政部訂頒繼承登記法令補充規定第2點、第3點、第
    12點）。
  (二)查被繼承人乙○係日據明治5年（民國前40年）10月17日出
    生，其與配偶卓楊氏選育有長女卓氏虳，嗣乙○於日據大正
    3 年（民國3年）2月22日死亡、卓氏虳亦於同年8月3日死亡
    、配偶卓楊氏選則於日據大正6年（民國6年）3月25日死亡
    ，此有戶籍謄本2份及繼承系統表1份可參。依前述關於乙○
    財產繼承應適用日據時期臺灣民事習慣，即其死亡後應由其
    直系卑親屬卓氏虳為繼承人；卓氏虳死亡時因年僅5歲，依
    常情應無直系卑親屬、配偶，故應由其直系尊親屬卓楊氏選
    為繼承人；卓楊氏選死亡後，依序應由其直系尊親屬為其繼
    承人。
  (三)惟聲請人向臺南縣歸仁鄉戶政事務所查詢關於卓楊氏選之直
    系尊親屬即其父楊喜、母楊吳氏轉之戶籍登記資料，竟無法
    查得其2人之戶籍（除戶）謄本責料，此有歸仁鄉戶政事務
    所98年7月8日、17日函覆可參，致聲請人已無法繼續找尋乙
    ○之繼承人。
  (四)因聲請人甲○○與被繼承人乙○共有坐落臺南縣歸仁鄉○○
    ○段419地號土地，因被繼承人乙○之繼承人有無不明，以
    致聲請人無法就共有土地相關事項與其繼承人為協議、辦理
    。因無法尋得乙○之繼承人，亦無法依民法第1 177條規定
    召開親屬會議選定遺產管理人，為求早日確定有關乙○之權
    利義務關係，爰依民法第1178條第2項、非訟事件法第149條
    規定，狀請鈞院鑒核，准予指定財政部國有財產局臺灣南區
    辦事處臺南分處為其遺產管理人，以資管理，而保權益。
三、經查：聲請人主張之前開事實，業據提出繼承系統表1份、
    戶籍謄本2份、律師函1份、臺南縣歸仁鄉戶政事務所函1份
    、土地登記簿謄本1份（均影本）為證。復經本院依職權函
    請臺南縣歸仁鄉戶政事務所協助提供設籍於「臺南廳保西里
    八甲庄」楊喜、楊氏吳轉夫妻及其所生子女之戶籍謄本，並
    請提供最新之戶籍謄本，經臺南縣歸仁鄉戶政事務所98年8
    月4日第0980001566號函覆「查無其父楊喜、楊吳氏轉之戶
    籍資料」；並經本院電話詢問，承辦人即臺南縣歸仁鄉戶政
    事務所吳雪碧小姐回稱「1.因戶政可以查詢之資料僅限於明
    治三十九年以後之戶籍資料，而戶政查無楊喜、楊吳氏轉之
    資料，可能楊喜、楊吳氏轉是於明治三十九年以前即死亡，
    或於其他轄區設籍而導致歸仁戶政無法查得此二人之戶籍資
    料。2.戶政回函所稱『查無楊喜、楊吳氏轉之戶籍資料』，
    係指有『臺南廳保西里八甲庄』之地址，但該查無楊喜、楊
    吳氏轉設籍於此址。』」此有本院98年8月17日公務電話紀
    錄1紙附卷可憑，是聲請人之主張被繼承人乙○之繼承人即
    楊喜、楊吳氏轉已無法尋得，不知生死，其繼承人有無不明
    等情，應可信為真實，又被繼承人乙○之親屬會議未依法選
    定遺產管理人，而聲請人與被繼承人共有坐落於臺南縣歸仁
    鄉○○○段419第號土地，因被繼承人之繼承人有無不明，
    以致聲請人無法辦理該土地之相關事項，故聲請人以利害關
    係人聲請選任被繼承人之遺產管理人，核與上開規定並無不
    合，應予准許。
四、又按公示催告期限屆滿，無繼承人承認繼承時，其遺產於清
    償債權，並交付遺贈物後，如有剩餘，歸屬國庫；又按非公
    用國有財產以財政部國有財產局為管理機關，民法第1185條
    、國有財產法第12條分別定有明文。查本件被繼承人乙○既
    查無法定繼承人存在，不能依民法第1177條之規定選定遺產
    管理人，被繼承人乙○亦未以遺囑指定遺產管理人，而被繼
    承人乙○之遺產倘無人承認繼承時，將於清償債權，交付遺
    贈物後，歸屬國庫。為使被繼承人乙○遺產之處置順利進行
    ，本院認選任財政部國有財產局臺灣南區辦事處臺南分處為
    被繼承人乙○之遺產管理人為適當。
五、依非訟事件法第157條、第24條第1項，裁定如主文。
中    華    民    國    98    年    8     月    25    日
                  家事法庭    法  官  鄭  彩  鳳
上為正本係照原本作成。
如對本裁定抗告須於裁定送達後10日內向本院提出抗告狀，並應
繳納抗告費新臺幣1000元。
中    華    民    國    98    年    8     月    25    日
                              書記官  黃  心  怡


司法院資訊處製作；財團法人民間司法改革基金會備份。
